【裁判字號】    99,消債更,56
【裁判日期】    990310
【裁判案由】    聲請更生程序
【裁判全文】
臺灣高雄地方法院民事裁定            99年度消債更字第56號
聲  請  人  甲○○
上列當事人依消費者債務清理條例規定聲請更生事件，本院裁定
如下：
    主  文
更生之聲請駁回。
聲請費用由聲請人負擔。
    理  由
一、按債務人不能清償債務或有不能清償之虞者，得依本條例所
    定更生或清算程序，清理其債務，消費者債務清理條例第3
    條定有明文。又聲請更生或清算不合程式或不備其他要件者
    ，法院應以裁定駁回之，但其情形可以補正者，法院應定期
    間先命補正，復為同條例第8條所明定。
二、聲請意旨略以：聲請人因消費借貸、信用卡契約等，致積欠
    金融機構債務合計新臺幣（下同）1,811,236 元，另分別積
    欠勞工保險局及南山人壽保險股份有限公司（下稱南山人壽
    保險公司）86,872元、158,599 元。因聲請人每月薪資約僅
    20,000元，於扣除扶養2 名未成年子女合計每月6,000 元，
    以及自身每月必須之生活費用後，已無法清償債務，聲請人
    乃依消費者債務清理條例之規定，於民國98年6 月間向最大
    債權銀行即台北富邦銀行（下稱富邦銀行）聲請債務協商，
    惟遭富邦銀行以聲請人協商意願低落為由而退件拒絕協商；
    在聲請人無擔保或無優先權之債務總額未逾1,200 萬元，復
    未經法院裁定開始清算程序或宣告破產之情形下，爰依法聲
    請更生云云。
三、聲請人提出本件更生聲請前，已依消費者債務清理條例第15
    1 條第1 項規定進行協商程序而不成立，有前置協商不成立
    通知書1 紙在卷可稽（見本院卷第16頁），堪信為真。則本
    件所應審究者，厥為聲請人是否有不能清償債務或不能清償
    之虞之情形。經查：
（一）聲請人現債務總額為2,056,707 元之事實，有聲請人所提
      出之債權人清冊、財團法人金融聯合徵信中心98年12月15
      日當事人查詢個人資料（信用報告）回覆書、98年勞工保
      險被保險人紓困貸款資料暨放款繳納單、南山公司保單借
      款本息通知書暨明細表在卷可稽（見本院卷第39-40 、19
      0-191 、193-195 、220-223 頁），則此部分之事實，應
      可信為真實。
（二）而聲請人名下除中國力霸股份有限公司總計為40元之投資
      外，別無其他財產，此亦有聲請人所有之財政部臺灣省南
      區國稅局財產歸屬資料清單、證券帳戶存摺影本在卷可憑
      （見本院卷第22、122-132 頁），是以聲請人現有之財產
      ，無法清償其所積欠之前述債務甚明。而聲請人現任職於
      高雄市立小港醫院，此有聲請人所提出之勞工保險被保險
      人投保資料表、95、96、97年度綜合所得稅各類所得資料
      清單、高雄市立小港醫院98年1 月至8 月薪資單在卷可稽
      （見本院卷第20-21 、23-2 8、201 頁），依聲請人所提
      出之上揭薪資單所示，聲請人於98年1 月至8 月之收入總
      計有223,215 元，則其平均每月收入，至少應即達27,902
      元，同堪認定。
（三）按本條例立法目的係為使不幸陷入經濟困境之人得以清理
      債務、重建生活，並在清理債務過程中能適度保有符合人
      性尊嚴之最低基本生活所需，而非維持債務人過去慣常之
      寬裕生活型態，否則債務人一方面既因原本生活模式以致
      負有龐大債務而無力清償，他方面若仍容許其繼續延續既
      有生活標準，非僅有悖於本條例意旨，更係將債務人因個
      人浪費或財務管理失控之風險不當轉嫁予金融機構負擔，
      顯非公允。故為妥適調整債務人與債權人及其他利害關係
      人間之權利義務關係，保障債權人獲得公平受償，並謀求
      消費者經濟生活之重建復甦機會，法院針對債務人所主張
      各項生活費用支出，即非可逕以債務人所任意主張之基本
      生活費用數額而斷，而應改以審酌僅足以維持債務人基本
      人性尊嚴之程度，方屬允洽且始能均衡債務人所有債權人
      債權之確保。準此，就聲請人所主張之必要生活費用部分
      ，其主張每月基本生活費用為6,600 元（包含餐費4, 800
      元、水費150 元、電費750 元、勞保及健保之保險費960
      元，參本院卷第10頁），並提出上開日常生活支出單據等
      件為憑（見本院卷第29 -38頁），因聲請人此部分所主張
      之金額，尚低於內政部所公告98年度台灣省低收入戶最低
      生活費用每人每月生活費用即為9,829 元，另參諸聲請人
      乃居住於高雄縣大寮鄉，以該處之生活水平及物價水準，
      聲請人此部分之主張，尚無不當之處。
（四）至聲請人另主張其每月須負擔扶養與前夫所育2 名未成年
      子女費用6,000 元（含2 名子女之零用金約各2,000 元、
      健保費用每年3,564 元及人壽保險之保險費每月各為705
      元及805 元）、南山人壽保險公司及保德國際人壽保險股
      份有限公司保險費2,772 元，雖經其提出戶籍謄本、健保
      費繳納收據、上開保險單影本以資佐證（見本院卷第41-7
      8 頁、第29-77 頁、第202-204 頁）。惟查，聲請人為未
      成年子女及本身支出人壽保險保險費部分，因我國現行社
      會保險制度，除勞工保險外，亦已有全民健康保險之制度
      ，客觀上已足提供必要之醫療保障，且勞工保險亦有相關
      之殘障、死亡等之給付制度，以聲請人現積欠龐大債務之
      客觀事實，如以均衡聲請人債權人債權之確保，以及聲請
      人基礎人性尊嚴之維持，本院認聲請人此部分之支出實無
      必要，且已有害及聲請人債權人之債權。再者，聲請人之
      2 名未成年子女之監護權，係由聲請人之前夫王海林行使
      ，生活費用亦全部由王海林負擔，此除據聲請人自承在卷
      外，復有聲請人與王海林之兩願離婚協議書在卷可證（見
      本院卷第92、109 頁），是除聲請人所育有之2 名未成年
      子女之健保費每月各297 元（3,564/12＝297 ）部份，應
      認聲請人確有支付之事實外，其餘扶養費之主張，應非實
      在。是以依聲請人現有之上述薪資，扣除聲請人上開生活
      費用6,600 元及未2 名成年子女之健保費每月共594 元後
      ，猶有20,708元可供清償負債（27,902-6,600-297X2＝2
      0,708 ）。
（五）佐以聲請人前後曾提出2 份財團法人金融聯合徵信中心當
      事人當詢個人資料（信用報告）回覆書（下稱個人資料回
      覆書），其於98年6 月所聲請並提出之個人資料回覆書，
      其債務結構為授信債務457,000 元，信用卡債務1,480,76
      4 元，合計為1,937,764 元（見本院卷第17頁）；然其於
      98年12月15日所聲請並提出之個人資料回覆書，其債務結
      構則降為授信債務442,000 元、信用卡債務1,369,236 元
      ，總額為1,811, 236元（見本院卷193-195 頁）。又聲請
      人自98年1 月申貸之勞保紓困貸款並未增加，且仍可如期
      還款，迄今僅餘7 萬餘元未還等情，業經聲請人自承在卷
      ，並有該貸款之放款繳納單附卷可佐（見本院卷第218 、
      220 頁）；雖聲請人向南山公司借貸之金額略增千餘元，
      然聲請人於98年6 月至同年12月14日約未滿半年之時間內
      ，仍降低其債務總額逾12萬元。又聲請人現債務總額款僅
      為2,056,707 元，則約莫9 年之時間即可清償完畢，是堪
      認聲請人客觀上並無不能清償債務之情形。
四、綜上所述，本件聲請人依其現有收入，扣除生活必要費用、
    扶養費後，尚難謂無餘裕之金額可供償還債務本金，且聲請
    人現亦有實質清償而使其債務降低之事實，而無不能清償債
    務或有不能清償之虞之情，應屬聲請更生之要件不備，且又
    無從補正，依首揭條文之意旨，自應駁回其更生之聲請，爰
    裁定如主文。
五、依消費者債務清理條例第3 條、第8 條、第15條，民事訴訟
    法第78條，裁定如主文。
中    華    民    國    99    年    3     月    10    日
              民事第六庭    法      官  李怡諄
上為正本係照原本作成。
如不服本裁定，應於裁定送達後10日內，以書狀向本院提出抗告
，並繳納抗告費新臺幣1千元。
中    華    民    國    99    年    3     月    10    日
                            書  記  官  陳建琪

司法院資訊處製作；財團法人民間司法改革基金會備份。
